ACORDAO-COMPLETO-2446803

ACÓRDÃO 1156/2021 ATA 2/2021 - PRIMEIRA CÂMARA

VISTOS, relatados e discutidos estes autos de Tomada de Contas Especial instaurada, pelo Fundo Nacional de Saúde - FNS, em decorrência da identificação, em auditoria realizada pelo Denasus, de irregularidades na aplicação, pela sociedade empresarial Janete A. Oliveira - ME/Drogaria Vila Nova, de recursos do SUS no âmbito do Programa Farmácia Popular do Brasil (PFPB) , no período de março/2013 a agosto/2014,
ACORDAM os Ministros do Tribunal de Contas da União, reunidos em Sessão da 1ª Câmara, diante das razões expostas pelo Relator, em:
9.1. julgar irregulares as contas da responsável Janete Alves de Oliveira (CPF XXX.012.723-XX e CNPJ 03.035.160/0001-64) , com fundamento nos arts. 1º, inciso I, 16, inciso III, alínea "c", e §2º, da Lei nº 8.443, de 16 de julho de 1992, c/c os arts. 19 e 23, inciso III, da mesma Lei e com os arts. 1º, inciso I, 209, inciso III, 210 e 214, inciso III do Regimento Interno, e condená-la, ao pagamento das quantias discriminadas no quadro a seguir, com a fixação do prazo de quinze dias, a contar das notificações, para comprovarem, perante o Tribunal (art. 214, inciso III, alínea "a", do Regimento Interno) , o recolhimento das dívidas aos cofres do Fundo Nacional de Saúde - FNS, atualizadas monetariamente e acrescidas dos juros de mora, calculados a partir das respectivas datas, até as datas dos recolhimentos, na forma prevista na legislação em vigor:
	Data
	Valor original
 (R$) 
	Data
	Valor original
 (R$) 
	Data
	Valor original
 (R$) 

	14/3/2013
	648,33
	8/4/2013
	2.323,20
	31/5/2013
	3.172,80

	4/6/2013
	4.803,00
	1/7/2013
	53,46
	1/7/2013
	757,35

	2/7/2013
	54,00
	2/7/2013
	6.669,60
	25/7/2013
	192,30

	25/7/2013
	54,00
	25/7/2013
	12.289,74
	30/8/2013
	12.606,72

	30/8/2013
	117,06
	1/10/2013
	154,80
	1/10/2013
	54,00

	1/10/2013
	7.239,60
	2/10/2013
	40,38
	2/10/2013
	8.949,69

	12/11/2013
	47,39
	12/11/2013
	18,00
	12/11/2013
	24.263,58

	6/12/2013
	86,40
	6/12/2013
	78,57
	6/12/2013
	13,77

	6/12/2013
	22.226,55
	30/12/2013
	18,00
	30/12/2013
	13,77

	30/12/2013
	26.620,44
	7/2/2014
	7,20
	7/2/2014
	18,00

	7/2/2014
	7,20
	7/2/2014
	32.476,80
	28/2/2014
	13,77

	28/2/2014
	24,57
	28/2/2014
	13,77
	28/2/2014
	13.953,06

	28/2/2014
	43.468,37
	16/4/2014
	13,20
	16/4/2014
	10,80

	16/4/2014
	48.784,94
	12/5/2014
	70,26
	12/5/2014
	44.919,84

	30/5/2014
	18,00
	30/5/2014
	37.402,59
	7/7/2014
	7,02

	7/7/2014
	10,80
	7/7/2014
	7,20
	7/7/2014
	50.048,19

	31/7/2014
	12.616,80
	1/8/2014
	4,32
	1/8/2014
	8.794,17

9.2. aplicar à responsável Sra. Janete Alves de Oliveira a multa prevista no art. 57 da Lei nº 8.443, de 16 de julho de 1992, c/c o art. 267 do Regimento Interno, no valor de R$ 20.000,00 (vinte mil reais) , com a fixação do prazo de quinze dias, a contar da notificação, para comprovar, perante o Tribunal (art. 214, inciso III, alínea "a" do Regimento Interno) , o recolhimento da dívida ao Tesouro Nacional, atualizada monetariamente desde a data do presente Acórdão até a do efetivo recolhimento, se for paga após o vencimento, na forma da legislação em vigor;
9.3. autorizar, desde logo, nos termos do art. 28, inciso II, da Lei nº 8.443, de 1992, a cobrança judicial das dívidas, caso não atendidas as notificações; e
9.4. encaminhar cópia desta deliberação à Procuradoria da República no Maranhão, nos termos do § 3º do art. 16, da Lei 8.443/1992, para adoção das medidas cabíveis; e
9.5. enviar cópia deste Acórdão ao Fundo Nacional de Saúde e à responsável, para ciência.

Tomada de Contas Especial instaurada, pelo Fundo Nacional de Saúde  FNS, em decorrência da identificação, em auditoria realizada pelo Denasus, de irregularidades na aplicação, por sociedade empresarial  de recursos do SUS no âmbito do Programa Farmácia Popular do Brasil (PFPB), no período de março/2013 a agosto/2014.

Primeira Câmara

Fundo Nacional de Saúde, CNPJ 00.530.493/0001-71.

3. Responsáveis: Janete Alves de Oliveira, CPF XXX.012.723-XX; Janete A. Oliveira - ME, CNPJ 03.035.160/0001-64.

13.1. Ministros presentes: Benjamin Zymler (na Presidência) e Jorge Oliveira.
13.2. Ministros-Substitutos convocados: Augusto Sherman Cavalcanti (Relator) e Weder de Oliveira.

ACORDAO-COMPLETO-2520986

Acórdão 1931/2022 - Primeira Câmara

AUGUSTO SHERMAN

Cuidam os autos de Tomada de Contas Especial instaurada, pelo Fundo Nacional de Saúde - FNS, em decorrência da identificação, em auditoria realizada pelo Denasus, de irregularidades na aplicação, pela sociedade empresarial Janete A. Oliveira - ME/Drogaria Vila Nova, de recursos do SUS no âmbito do Programa Farmácia Popular do Brasil (PFPB) , no período de março/2013 a agosto/2014.
2.	No que se refere ao conteúdo destes autos, às medidas saneadoras e análises levadas a efeito, assim como quanto às conclusões e propostas de encaminhamento apresentadas pela área técnica desta Casa, adoto como relatório a instrução constante da peça 44, a qual contou com concordância do Diretor da Área (peça 45) e do Secretário de Controle Externo da Secex-TCE (peça 46) , passando a transcrevê-la, com os eventuais ajustes de forma julgados pertinentes:
"INTRODUÇÃO
1. Cuidam os autos de tomada de contas especial instaurada pelo Fundo Nacional de Saúde/Ministério da Saúde (FNS/MS) , em desfavor da empresa Janete A. Oliveira - ME (CNPJ 03.035.160/0001-64) , solidariamente com Janete Alves de Oliveira (CPF XXX.012.723-XX) , em razão da aplicação irregular dos recursos do SUS no âmbito do Programa Farmácia Popular do Brasil - Aqui Tem Farmácia Popular (PFPB) , no período de março/2013 a agosto/2014.
HISTÓRICO 
2. Concluiu-se na primeira instrução efetuada nesta Unidade Técnica (peça 33) , que estão satisfeitos os pressupostos processuais estabelecidos na IN TCU 71/2012, uma vez que não houve o transcurso de mais de dez anos desde o fato gerador sem que tenha havido a notificação do responsável pela autoridade administrativa federal competente, bem como o valor atualizado do débito em 1/1/2017 supera o mínimo estabelecido de R$ 100.000,00. 
3. Com base nas irregularidades mencionadas no relatório de auditoria do Denasus (peça 19) , quantificou-se adequadamente o débito e imputou-se responsabilidade ao ente empresarial Janete A. Oliveira - ME/Drogaria Vila Nova, solidariamente com sua representante legal, Sra. Janete Alves de Oliveira, conforme matriz de responsabilização à peça 11.
4. Em tais circunstâncias, propôs-se a citação das responsáveis, posicionamento esse que teve a concordância do diretor técnico (peça 34) , em decorrência das seguintes irregularidades:
1) falta de apresentação de notas fiscais comprovando as aquisições de medicamentos dispensados pelo Programa Farmácia Popular do Brasil - arts. 23, §§ 2º e 3º, 39 e 40, inciso I, da Portaria GM/MS 971, de 15/5/2012:
Débito
	Data
	Valor original
 (R$) 
	Data
	Valor original
 (R$) 
	Data
	Valor original
 (R$) 

	14/3/2013
	648,33
	8/4/2013
	2.323,20
	31/5/2013
	3.172,80

	4/6/2013
	4.803,00
	1/7/2013
	757,35
	2/7/2013
	6.669,60

	25/7/2013
	12.289,74
	30/8/2013
	12.606,72
	1/10/2013
	7.239,60

	2/10/2013
	8.949,69
	12/11/2013
	24.263,58
	6/12/2013
	22.226,55

	30/12/2013
	26.620,44
	7/2/2014
	32.476,80
	28/2/2014
	13.953,06

	28/2/2014
	43.468,37
	16/4/2014
	48.784,94
	12/5/2014
	44.919,84

	30/5/2014
	37.402,59
	7/7/2014
	50.048,19
	31/7/2014
	12.616,80

	1/8/2014
	8.794,17
				
2) cupons fiscais vinculados, sem assinatura, sem receitas ou falta de reconhecimento pelos titulares dos CPFs, bem como declaração destes de não fazerem uso de medicamentos do programa e não serem portadores das patologias indicadas - arts. 20, 39 e 40 da Portaria GM/MS 971, de 15/5/2012:
	Data
	Valor original
 (R$) 
	Data
	Valor original
 (R$) 
	Data
	Valor original
 (R$) 

	25/7/2013
	192,30
	1/10/2013
	154,80
	2/10/2013
	40,38

	12/11/2013
	47,39
	6/12/2013
	86,40
	7/2/2014
	7,20

	28/2/2014
	13,77
	7/7/2014
	7,02
		
3) registros de dispensação de medicamentos em nome de pessoas falecidas e registros de dispensação de medicamentos em nome de funcionários e/ou responsáveis legais do estabelecimento auditado, sem a devida comprovação legal - arts. 21, 23, 39 e 40, inciso I, da Portaria GM/MS 971, de 15/5/2012:
	Data
	Valor original
 (R$) 
	Data
	Valor original
 (R$) 
	Data
	Valor original
 (R$) 

	1/7/2013
	53,46
	2/7/2013
	54,00
	25/7/2013
	54,00

	30/8/2013
	117,06
	1/10/2013
	54,00
	12/11/2013
	18,00

	6/12/2013
	78,57
	6/12/2013
	13,77
	30/12/2013
	18,00

	30/12/2013
	13,77
	7/2/2014
	18,00
	7/2/2014
	7,20

	28/2/2014
	24,57
	28/2/2014
	13,77
	16/4/2014
	13,20

	16/4/2014
	10,80
	12/5/2014
	70,26
	30/5/2014
	18,00

	7/7/2014
	10,80
	7/7/2014
	7,20
	1/8/2014
	4,32

5. Levadas a efeito as citações propostas (peças 36 e 37) , conforme despacho do titular da unidade técnica (peça 35) , no uso da competência delegada pelo relator, Ministro Substituto Augusto Sherman, verifica-se que a responsável não apresentou qualquer manifestação nos autos.
EXAME TÉCNICO			 
Caracterização das irregularidades causadoras do dano
6. O Programa Farmácia Popular do Brasil foi instituído pela Lei 10.858, de 13/4/2004, regulamentado pelo Decreto 5.090, de 20/5/2004, para cumprir diretriz da Política Nacional de Assistência Farmacêutica, no sentido de dar à população o acesso a medicamentos considerados essenciais, utilizando ou não o SUS.
7. As farmácias e drogarias que participam do Programa Farmácia Popular do Brasil estão sujeitas à legislação que regulamenta a matéria, notadamente, além da Lei e do Decreto acima citados, de portarias do Ministério da Saúde. No caso presente, cita-se a PRT 971/GM/MS, de 15/5/2012, posteriormente revogada pela PRT 111/GM/MS, de 28/1/2016. 
8. Registra-se que as normas do Gabinete do Ministro da Saúde, que haviam sido publicadas no período de 1990 até 28 de setembro de 2017, foram consolidadas em seis Portarias de Consolidação (PRC) . Dessa forma, a Portaria nº 111/2016 foi revogada e teve seu texto consolidado na Portaria de Consolidação nº 5, de 28/9/2017, Seção III, Anexo LXXVII, que passou a regulamentar o Programa Farmácia Popular a partir dessa data.
9. A Drogaria Vila Nova, nome de fantasia da empresa Janete A. Oliveira - ME, está localizada no Parque da Bandeira, 235, Centro, São João dos Patos/MA - CEP 65665-000. A farmácia foi habilitada no PFPB em 22/11/2012 e teve o acesso ao sistema de vendas Datasus bloqueado em 19/8/2014.
10. Os motivos que levaram o FNS/MS à instauração do presente processo estão consubstanciados no Relatório de Auditoria 15923/MS/SGEP/Denasus  e no Relatório Completo do Tomador de Contas Especial 171/2017, ao constatar que a Drogaria Vila Nova descumpriu normas estabelecidas pelo PFPB. 
11. A auditoria do Denasus teve como objetivo avaliar a execução do Programa Farmácia Popular do Brasil por parte da farmácia credenciada.  A fiscalização concluiu que a empresa descumpriu normas estabelecidas pelo Ministério da Saúde, ao apresentar, para fins de faturamento, registros de dispensação de medicamentos em quantidade superior ao adquirido junto ao mercado distribuidor, ou seja, a empresa não apresentou notas fiscais demonstrando compatibilidade entre as aquisições e as dispensações dos medicamentos auditados, no período compreendido entre janeiro de 2013 a agosto de 2014, conforme demonstrado no anexo III daquele relatório (peça 1, p. 33-53) . 
12. Também foram detectadas irregularidades relativas ao registro de dispensação de medicamentos em nome de pessoas falecidas e em nome de funcionários do estabelecimento auditado, além da constatação de cupons vinculados sem assinatura, sem receitas médicas e/ou falta de reconhecimento das assinaturas pelos respectivos titulares dos CPFs (peça 19, p. 17) . 
13. Conforme se extrai do Relatório Completo do Tomador de Contas Especial 171/2017 (peça 26, p. 2-3) e do Relatório de Auditoria 15923-MS/SGEP/Denasus (peça 19, p. 17-37) os débitos associados às irregularidades constatadas alcançam o valor histórico de R$ 426.257,37.
Da responsabilidade pelas irregularidades
14. No parecer inicial lançado nos autos nesta Secex-TCE, entendeu-se aplicável a responsabilização solidária do representante legal e da empresa com fundamento na tese consolidada no enunciado 286 da Súmula de Jurisprudência do TCU:
'A pessoa jurídica de direito privado destinatária de transferências voluntárias de recursos federais feitas com vistas à consecução de uma finalidade pública responde solidariamente com seus administradores pelos danos causados ao erário na aplicação desses recursos.'
15. No caso em tela, todavia, verifica-se que se trata de firma individual cuja titular é a Sra. Janete Alves de Oliveira. Sabe-se que, no caso de empresário individual, não há personalidade jurídica diversa do ente empresarial, logo, não há que se falar em responsabilidade solidária da pessoa física com a pessoa jurídica.
16. Este Tribunal tem adotado em julgados recentes (v.g., Acórdão 10922/2016-TCU-Segunda Câmara - Rel. Min. André de Carvalho, 1661/2019 - TCU - Segunda Câmara - Rel. Min. André de Carvalho) , a tese de que a imputação de débito solidário a empresa individual e ao empresário titular constitui bis in idem, uma vez que não há personalidade diversa e separada do titular, conforme ilustra o seguinte enunciado da jurisprudência selecionada do TCU:
Acórdão 2737/2013-TCU-Plenário - Rel. Min. José Jorge 
'Enunciado
A empresa individual não possui personalidade diversa e separada da do seu titular, constituindo ambos uma única pessoa e um único patrimônio. Não se pode imputar débito e aplicar multa a firma individual juntamente com seu titular, sob pena de bis in idem.
17. Conclui-se, portanto, que a responsabilidade pelos ilícitos em debate e o consequente julgamento de contas devem incidir somente sobre a Sra. Janete Alves de Oliveira, titular da firma individual Janete A. Oliveira - ME (CNPJ 03.035.160/0001-64) .
Caracterização da revelia da responsável
18. Citada regularmente como pessoa física e como empresária individual, conforme avisos de recebimento juntados aos autos (peças 38 e 39) , a responsável manteve-se inerte durante o prazo fixado, podendo ser considerada revel, dando-se prosseguimento ao processo, de acordo com o art. 12, § 3º, da Lei 8.443/1992.
19. Ao não apresentar alegações de defesa, a responsável abriu mão de exercer o direito ao contraditório e à ampla defesa, princípios insculpidos na Constituição da República Federativa do Brasil de 1988, bem como deixou de produzir provas da regular aplicação dos recursos sob sua responsabilidade. 
20. É cediço que, nos processos de competência deste Tribunal de Contas, a configuração da revelia não gera presunção de veracidade das irregularidades atribuídas aos responsáveis reveis, sendo indispensável ao julgamento pela irregularidade das contas a presença de prova suficiente da materialidade e autoria das práticas contrárias à lei (Acórdão 4704/2014-TCU-Primeira Câmara - Rel. Min. Bruno Dantas, 2369/2013 - TCU - Primeira Câmara - Rel. Min. Benjamin Zymler, 2070/2015 - TCU - Plenário - Rel. Min. Vital do Rêgo, dentre muitos outros) .
21. Nesse sentido, verifica-se que estão adequadamente caracterizados e lastreados em evidências os ilícitos praticados e as respectivas responsabilidades, conforme indicado pareceres lançados nos autos acima sintetizados. 
22. Portanto, não tendo sido contestadas as imputações veiculadas na citação efetivada, permanecem caracterizadas as irregularidades apontadas nas conclusões do Relatório de Auditoria 16161 do Denasus, no Relatório Completo do Tomador de Contas Especial 163/2017 e na instrução inicial lançada por esta Unidade Técnica.
Exame da boa-fé na conduta dos responsáveis
23. Em se tratando de processo em que a agente responsabilizada não se manifestou acerca das irregularidades imputadas, não há elementos para que se possa efetivamente aferir e reconhecer a ocorrência de boa-fé em sua conduta, podendo este Tribunal, desde logo, proferir o julgamento de mérito pela irregularidade das contas, conforme combinação dos §§ 2º e 6º do art. 202 do Regimento Interno do TCU.
24. Esse entendimento está amparado em vasta jurisprudência desta Corte de Contas, a exemplo dos Acórdão 133/2015-TCU-Primeira Câmara (Rel. Min. Bruno Dantas) , 2455/2015 - 1ª Câmara (Rel. Min. Bruno Dantas) , 3604/2015 - 1ª Câmara (Rel. Min. Bruno Dantas) , 5070/2015 - 2ª Câmara (Rel. Ministro Substituto André de Carvalho) e 2424/2015 - Plenário Rel. Min. Benjamin Zymler) .
Não Ocorrência da Prescrição da Pretensão Punitiva
25. Observa-se não ter ocorrido a prescrição da pretensão punitiva por parte do TCU que, nos termos do entendimento firmado no Acórdão 1441/2016-TCU-Plenário (Relator Ministro Benjamin Zymler, Redator Ministro Walton Alencar Rodrigues) , subordina-se ao prazo geral de prescrição indicado no art. 205 do Código Civil, qual seja, dez anos contados a partir da data de ocorrência da irregularidade sancionada, nos termos do art. 189 do Código Civil.
26. As irregularidades discutidas nesta TCE ocorreram nos exercícios de 2013 e 2014, portanto há menos de 10 anos, bem como o pronunciamento do titular da unidade técnica feito em 12/5/2018, ato que ordenou a citação, interrompeu tal prazo, nos termos do art. 202, inciso I, do Código Civil.
27. Diante do exposto, não há óbice para que, à responsável, sejam aplicadas as sanções previstas na Lei 8.443/1992.
INFORMAÇÕES ADICIONAIS
28. Informa-se que não foram encontrados débitos imputáveis à responsável em outros processos em tramitação neste Tribunal.
CONCLUSÃO
29. Ante as análises acima efetuadas, conclui-se que as contas da Sra. Janete Alves de Oliveira (CPF XXX.012.723-XX) devem ser julgadas irregulares, com a condenação em débito e aplicação da multa prevista no prevista no art. 57 da Lei 8.443/1992, com remessa de cópia dos elementos pertinentes ao Ministério Público da União, atendendo, assim, ao disposto no art. 16, § 3º, da Lei 8.443/1992 c/c o art. 209, § 7º, do Regimento Interno/TCU.
PROPOSTA DE ENCAMINHAMENTO
30. Diante do exposto, submetem-se os autos à consideração superior, propondo:
a) considerar revel, para todos os efeitos, a Sra. Janete Alves de Oliveira (CPF XXX.012.723-XX) , dando-se prosseguimento ao processo, nos termos do art. 12, § 3º, da Lei 8.443/1992 c/c o art. 202, § 8º, do RI/TCU; 
b) Com fundamento nos arts. 1º, inciso I, 16, inciso III, alínea 'c', da Lei 8.443/1992 c/c os arts. 19, caput, e 23, inciso III, da mesma Lei, e com arts. 1º, inciso I, 209, inciso III e IV, 210 e 214, inciso III, do Regimento Interno do TCU, que sejam julgadas irregulares as contas da Sra. Janete Alves de Oliveira (CPF XXX.012.723-XX) , condenando-a ao pagamento das quantias a seguir especificadas, com a fixação do prazo de quinze dias, a contar da notificação, para comprovar, perante o Tribunal (art. 214, inciso III, alínea 'a', do Regimento Interno) , o recolhimento da dívida aos cofres do Fundo Nacional de Saúde, atualizadas monetariamente e acrescidas dos juros de mora, calculados a partir das datas discriminadas até a data do recolhimento, e com o abatimento de valores acaso já satisfeitos, na forma prevista na legislação em vigor.
	Data
	Valor original
 (R$) 
	Data
	Valor original
 (R$) 
	Data
	Valor original
 (R$) 

	14/3/2013
	648,33
	8/4/2013
	2.323,20
	31/5/2013
	3.172,80

	4/6/2013
	4.803,00
	1/7/2013
	53,46
	1/7/2013
	757,35

	2/7/2013
	54,00
	2/7/2013
	6.669,60
	25/7/2013
	192,30

	25/7/2013
	54,00
	25/7/2013
	12.289,74
	30/8/2013
	12.606,72

	30/8/2013
	117,06
	1/10/2013
	154,80
	1/10/2013
	54,00

	1/10/2013
	7.239,60
	2/10/2013
	40,38
	2/10/2013
	8.949,69

	12/11/2013
	47,39
	12/11/2013
	18,00
	12/11/2013
	24.263,58

	6/12/2013
	86,40
	6/12/2013
	78,57
	6/12/2013
	13,77

	6/12/2013
	22.226,55
	30/12/2013
	18,00
	30/12/2013
	13,77

	30/12/2013
	26.620,44
	7/2/2014
	7,20
	7/2/2014
	18,00

	7/2/2014
	7,20
	7/2/2014
	32.476,80
	28/2/2014
	13,77

	28/2/2014
	24,57
	28/2/2014
	13,77
	28/2/2014
	13.953,06

	28/2/2014
	43.468,37
	16/4/2014
	13,20
	16/4/2014
	10,80

	16/4/2014
	48.784,94
	12/5/2014
	70,26
	12/5/2014
	44.919,84

	30/5/2014
	18,00
	30/5/2014
	37.402,59
	7/7/2014
	7,02

	7/7/2014
	10,80
	7/7/2014
	7,20
	7/7/2014
	50.048,19

	31/7/2014
	12.616,80
	1/8/2014
	4,32
	1/8/2014
	8.794,17

c) 	aplicar, à Sra. Janete Alves de Oliveira (CPF XXX.012.723-XX) , a multa prevista no art. 57 da Lei 8.443/1992 c/c o art. 267 do Regimento Interno, com a fixação do prazo de quinze dias, a contar da notificação, para comprovar, perante o Tribunal (art. 214, inciso III, alínea 'a', do Regimento Interno) , o recolhimento da dívida aos cofres do Tesouro Nacional, atualizada monetariamente desde a data do acórdão que vier a ser proferido até a do efetivo recolhimento, se for paga após o vencimento, na forma da legislação em vigor;
d) autorizar, desde logo, nos termos do art. 28, inciso II, da Lei 8.443/1992 c/c o art. 219, inciso II, do RI/TCU, a cobrança judicial da dívida caso não atendidas as notificações;
e) autorizar, desde logo, com fundamento no art. 26, da Lei 8.443/1992 c/c o art. 217, do Regimento Interno do TCU, caso seja do interesse da Sra. Janete Alves de Oliveira (CPF XXX.012.723-XX) , o parcelamento da dívida em até 36 parcelas, incidindo, sobre cada uma, os encargos legais devidos, sem prejuízo de alertá-la de que, caso opte por essa forma de pagamento, a falta de comprovação do recolhimento de qualquer parcela implicará o vencimento antecipado do saldo devedor, nos termos do art. 26, parágrafo único, e 59, da Lei 8.443/1992 c/c o art. 217, § 2º, do Regimento Interno do TCU; e
f) encaminhar cópia da deliberação ao Procurador-Chefe da Procuradoria da República no Estado do Paraná, nos termos do § 3º do art. 16 da Lei 8.443/1992 c/c o § 7º do art. 209 do Regimento Interno do TCU, para adoção das medidas cabíveis; e comunicar-lhe que o relatório e o voto que a fundamentarem podem ser acessados por meio do endereço eletrônico www.tcu.gov.br/acordaos e que, caso haja interesse, o Tribunal pode enviar-lhe cópia desses documentos sem qualquer custo."
3.	Em seu pronunciamento regimental, o Ministério Público junto a esta Casa, neste ato representado pelo Procurador Rodrigo Medeiros de Lima, manifestou-se de acordo com a proposta oferecida pela unidade técnica (peça 47) .
É o relatório.

Luiz Felipe da Silva Freitas, OAB/PI 15.774; e Wallas Kenard Evangelista Lima, OAB/PI 9.968.

Procurador Rodrigo Medeiros de Lima.

TOMADA DE CONTAS ESPECIAL. IDENTIFICAÇÃO, EM AUDITORIA DO DENASUS, DE IRREGULARIDADES NA APLICAÇÃO DE RECURSOS DO SUS NO ÂMBITO DO PROGRAMA FARMÁCIA POPULAR DO BRASIL. CITAÇÃO. REVELIA. CONTAS IRREGULARES. DÉBITO. MULTA.

TOMADA DE CONTAS ESPECIAL (TCE)

Secretaria de Controle Externo de Tomada de Contas Especial (Secex-TCE).

Trata-se de Tomada de Contas Especial instaurada, pelo Fundo Nacional de Saúde - FNS, em decorrência da identificação, em auditoria realizada pelo Denasus, de irregularidades na aplicação, pela sociedade empresarial Janete A. Oliveira - ME/Drogaria Vila Nova, de recursos do SUS no âmbito do Programa Farmácia Popular do Brasil (PFPB) , no período de março/2013 a agosto/2014.
2.	Nos termos do art. 93 do Decreto-Lei 200/1967, quem quer que utilize dinheiros públicos ficará obrigado a justificar seu bom e regular emprego, mediante a apresentação de elementos suficientes e idôneos.
3.	No entanto, segundo se depreende dos autos, tal obrigação não foi cumprida pela sociedade empresarial Janete A. Oliveira - ME/Drogaria Vila Nova e sua dirigente em relação a parte dos recursos do SUS no âmbito do Programa Farmácia Popular do Brasil (PFPB) , tendo em vista a identificação, em auditoria do Denasus: (i) da falta de apresentação de notas fiscais comprovando a aquisição de medicamentos dispensados; (ii) de cupons fiscais vinculados sem assinatura, sem receitas ou falta de reconhecimento pelos titulares dos CPFs, bem como declaração destes de não fazerem uso de medicamentos do programa e não serem portadores das patologias indicadas; e (iii) de registros de dispensação de medicamentos em nome de pessoas falecidas e registros de dispensação de medicamentos em nome de funcionários e/ou responsáveis legais do estabelecimento auditado, sem a devida comprovação legal (vide relatório constante da peça 19) . Tal quadro persistiu sem saneamento mesmo após diligências nesse sentido levadas a efeito pelo Denasus, conduzindo a que fosse instaurada esta Tomada de Contas Especial. Na TCE, concluiu-se por responsabilizar solidariamente a sociedade empresarial Janete A. Oliveira - ME/Drogaria Vila Nova e sua dirigente, a Sra. Janete Alves de Oliveira, pelos valores impugnados em questão.
4.	Já no âmbito desta Casa, a instrução inicial, a cargo da Secex-TCE (peça 33) , concluiu, em consonância com a Súmula TCU 286, propondo a citação solidária da sociedade empresarial Janete A. Oliveira - ME/Drogaria Vila Nova e de sua dirigente, a Sra. Janete Alves de Oliveira, pelos valores em questão, em razão das correspondentes irregularidades apontadas.
5.	Embora citadas de forma regular e válida (vide peças 36/39) , em plena conformidade com os normativos acerca da matéria, referidas responsáveis, ainda que comparecendo aos autos para deles requerer e obter vistas (peças 40/43) , permaneceram silentes, não oferecendo defesa ou recolhendo o débito a elas imputado, restando, portanto, caracterizada sua revelia, podendo-se dar prosseguimento ao processo, nos termos do § 3º do art. 12 da Lei nº 8.443/92.
6.	Ao deixarem de apresentar qualquer elemento com eficácia para elidir as irregularidades a elas imputadas, a sociedade empresarial Janete A. Oliveira - ME/Drogaria Vila Nova e a Sra. Janete Alves de Oliveira deixaram que persistisse a situação já antes configurada, atinente às irregularidades apontadas pela auditoria do Denasus na aplicação de recursos do SUS no âmbito do Programa Farmácia Popular do Brasil (PFPB) .
7.	Em nova instrução, a Secex-TCE defende que, embora a instrução exordial haja arrolado como responsáveis a empresa individual solidariamente com a sua responsável, não seria adequado imputar débito e aplica multa a firma individual juntamente com sua titular, sob pena de bis in idem, presente a confusão patrimonial entre o empresário e a firma individual, e uma vez que essa não possui personalidade jurídica própria, de modo que a condenação em débito e a aplicação de sanção deveriam recair apenas sobre o empresário individual.
8.	De minha parte, no entanto, seguindo a mesma linha de argumentação que desenvolvi quando da prolação dos Acórdãos 11855/2019, 9385/2020, 12451/2020, 12515/2020 e 13411/2020, todos da 1ª Câmara, defendo que a solidariedade, in casu, não importaria em bis in idem no tocante ao dano, porquanto obriga todos à mesma dívida, podendo ela ser cobrada integralmente de um ou de ambos, nos termos da codificação civil (arts. 264 e 265 do CC) . Ainda que se alegue serem a firma e o empresário a mesma pessoa (em termos jurídicos) , não haveria óbices a que condenação, justamente por esse motivo, recaia sobre ambos, solidariamente. Ora, recebeu a firma individual, e geriu o seu empresário individual, o que faria incidir o disposto no art. 16, § 2º, da Lei 8.443/1992. E o caso é análogo à situação descrita na Súmula TCU 286, muito embora ali se refira a transferências voluntárias.
9.	Além do mais, a existência de um CNPJ para a firma individual, embora não importe em personalidade jurídica distinta da do empresário, pode resultar em distinta propriedade de bens, ao menos nos cadastros de diversas entidades, como bancos (contas bancárias distintas) , cartórios de registro de imóveis e departamentos de trânsito (veículos) . Assim, em caso de não recolhimento espontâneo do débito, a condenação solidária da firma detentora do CNPJ e do empresário detentor do CPF conferirá maior eficácia na busca de bens e no ressarcimento em fase de execução da dívida. No caso de uma execução, isso se evidencia mais facilmente porque a pesquisa por bens se dá, em regra, mediante o CNPJ ou o CPF informados. Como bem observado pelo Ministro Ubiratan Aguiar, no voto condutor do Acórdão 615/2008-TCU-Segunda Câmara, em que pese se tratar de uma mesma personalidade jurídica, há distinção entre os cadastros perante a Receita Federal.
10.	No caso da multa, contudo, não há que se falar em solidariedade, por se tratar de sanção, à qual incide o princípio da individualização da pena. Em assim sendo e uma vez que "a empresa individual não tem personalidade jurídica diversa e separada do titular, constituindo-se como única pessoa com único patrimônio" e que "nas empresas individuais, não se faz distinção entre o patrimônio da empresa e o da pessoa física do sócio único", penso que, no tocante à multa proporcional, não deve ela incidir individualmente sobre um e outro.
11.	Sendo a firma e o empresário uma única pessoa, cabe aplicar multa apenas a um deles, sob pena de bis in idem, ou seja, sob pena de dupla sanção a um mesmo indivíduo, a uma mesma personalidade jurídica, já que não é distinta como ocorre nas sociedades, e a incidir sobre um mesmo conjunto de bens na eventual execução. Aqui, penso, incidir o raciocínio empreendido no Acórdão 2737/2013-TCU-Plenário, Relator Ministro José Jorge.
12.	No caso examinado, penso que a multa deva incidir sobre aquela que exerceu a atividade empresarial, pois o empresário, pessoa natural, se confunde com a firma individual e uma vez que a inscrição do empresário no registro público não cria outra personalidade jurídica, distinta da pessoa natural, como ocorre nas sociedades, para as quais o art. 985 do Código Civil dispõe ser adquirida a personalidade jurídica com a inscrição, no registro próprio e na forma da lei, dos atos constitutivos.
13.	Ressalto que a situação aqui abordada, em função de abordar empresária individual, difere das empresas individuais de responsabilidade limitada, conhecidas como EIRELI, às quais se aplicam, no que couber, as regras previstas para as sociedades limitadas (cf. o novel art. 980-A, § 6º, do Código Civil) .
14.	Feita a ressalva quanto à responsabilização, tendo em vista o quadro e também não vislumbrando indícios de boa-fé das citadas, alinho-me essencialmente, quanto ao mais, às conclusões da unidade instrutiva, cujas análises incorporo às minhas razões de decidir, e entendo presentes os requisitos para que estas contas sejam julgadas irregulares e em débito as responsáveis, devendo, ainda, aplicar-se a multa do art. 57 à Sra. Janete Alves de Oliveira e remeter-se cópia da documentação pertinente à Procuradoria da República no Estado do Maranhão.
15.	Em divergências de forma adicionais quanto ao encaminhamento a ser adotado, deixo de acompanhar as propostas de autorizar-se, desde já, o parcelamento das dívidas, em função de entender tratar-se de providência que somente deve ser adotada mediante solicitação do responsável.
	Ante o exposto, manifesto-me por que o Tribunal aprove o acórdão que ora submeto à deliberação deste Colegiado. 
TCU, Sala das Sessões Ministro Luciano Brandão Alves de Souza, em 2 de fevereiro de 2021.
AUGUSTO SHERMAN CAVALCANTI 
Relator